【裁判字號】    97,訴,2982
【裁判日期】    980218
【裁判案由】    債務人異議之訴
【裁判全文】
臺灣臺中地方法院民事判決              97年度訴字第2982號
原      告  乙○○
訴訟代理人  黃逸仁律師
被      告  甲○○
訴訟代理人  劉  喜律師
上列當事人間債務人異議之訴事件，本院於民國98年1月19日言
詞辯論終結，判決如下：
    主    文
原告之訴駁回。
訴訟費用由原告負擔。
    事實及理由
一、原告主張：兩造於民國（下同）96年8月間，就門牌號碼台
    中市○區○○路二段199之6號之房屋（以下簡稱系爭房屋）
    一樓部分，洽商租賃事宜，兩造約定由原告向被告承租系爭
    房屋從事自助餐之營業，租金為每月新台幣（下同）7萬500
    0元，租期之第3年起，租金漲為每月7萬8000元。雙方當時
    並約定租賃期間為5年。又雙方於簽訂租約之際，被告要求
    原告應就租約協同辦理公證，惟為免支付過高之公證費用，
    遂要求原告以「1年」為期就雙方之租賃關係辦理公證，待
    第2年租期起則依房屋租賃契約第9條第3款所約定之金額給
    付租金，原告因甚為喜愛系爭房屋之地點，遂允諾之，雙方
    並於96年8月28日，辦理租約之公證事宜。詎料，被告於97
    年8 月間，竟據該租約之租期僅有1年之「約定」，以存證
    信函要求原告於97年9月30日前，須騰空系爭房屋並返還租
    賃物，原告收悉後，始驚覺系爭租約公證之時，恐係遭被告
    惡意設計，遂委由訴訟代理人發函予以駁斥。惟被告仍據前
    開公證契約聲請鈞院民事執行處對原告為遷讓房屋之強制執
    行。原告承租系爭房屋係作為經營自助餐之用，經完成承租
    後原告店面裝修（含木作、水電、土木等固定設備及餐儲、
    炊具等）等開辦費共計支出214萬餘元。且系爭店面係原告
    所經營自助餐之第五家店面，對於開辦費之相關成本以及日
    後營運之成本、營收規劃，資本回收期等評估，並非全無經
    驗，依通常之經驗，原告既耗資200餘萬元於該店面，焉可
    能於締結租約之時僅與出租人約定一年之租期。此外，原告
    承租系爭房屋前，業已開設四家相同營業之店面，各店店之
    租約均至少締結3年以上之租期，亦足證兩造當時確實就系
    爭店面之租期，絕無可能僅僅約定為1年。否則，該高達200
    萬元之開辦費，焉可能於短短之1年內回收。再者，由系爭
    租約第9條第3款所約定之租金數額，其上載明「．．．雙方
    雙方同意前兩年每月租金7萬5000元，第三年起為每月租金7
    萬8000元，之後不再調漲．．．」等語，亦可知兩造業已就
    第3年以後之租金完成約定，設若締約當時兩造主觀上確實
    僅欲約定租期為1年，則何以須為如此之約定？另以本件租
    賃關係之保證金觀之，雙方關於保證金之約定高達30萬元，
    而依通常之交易習慣，關於租賃關係之保證金，多約定為月
    租金之二倍；反觀本件之保證金高達月租金之四倍，此益證
    兩造於約定租期之際確實係非以「1年」為期。系爭租約之
    「租期」部分，原告所為之意思表示外觀上雖為「1年」，
    惟關於該表示，原告根本無受所訂「1年」拘束之意，而對
    於此節亦為被告所明知，依民法第86條及第98條規定，是關
    於此亦「租期」部分之意思表示，自屬無效。且承前所述，
    兩造間就系爭租約租期之真意，既係以5年為約定，則兩造
    自應均受此一約定之拘束。據上，兩造間就系爭租賃物之租
    賃關係既尚存續，則被告據前揭經公證之租約對原告聲請強
    制執行遷讓房屋，即屬無據，爰依強制執行法之規定訴請撤
    銷其執行程序等語。並聲明：1.確認原告與被告間就台中市
    ○區○○路二段199之6號1樓房屋之租賃關係至101年9月30
    日止存在；2.鈞院97執字第81424號強制執行事件之執行程
    序應予撤銷。
二、被告則以：兩造所簽訂房屋租賃契約第2條已明文約定，租
    賃期限僅為1年，又兩造所訂房屋租賃契約第9條第3款乃係
    約定將來在租期屆滿後，兩造「如果」有同意另行續租，兩
    造才依該約定租金承租，故前提係以兩造在租賃屆滿，如有
    續租，其租金額之標準；至於前揭約定最後一句之「租賃期
    滿乙方有優先承租權」，係以被告倘若有另行再出租時，以
    同一條件原告有優先承租權，則前提必須是被告另有出租時
    ，原告方有是否優先承租權利，故依原租約文義，並非約定
    原告有權片面決定續租，且契約用語係以「如」字，故並非
    租期屆滿後即當然續租。再者，被告係第一次將房屋出租予
    原告，締約當初並不瞭解原告之為人，亦不瞭解原告是否會
    盡善良管理人之義務，故只願將系爭房屋出租予原告1年，
    且被告所預收押租金係以大略預收可能違約所生損害之金額
    ，況且，被告係將二間店面（即門牌199之6號及199之7號）
    一併出租予原告，故約定違約金及預收押金為每月租金之四
    倍，並非超出行情，故絕非同意出租原告5年。且原告未經
    被告同意，即擅自拆除系爭房屋原有廁所、施設巨大煙囪、
    將騎樓加高、改建騎樓地平面，並將餿水、垃圾、廢棄餐盤
    堆放在一樓通往二樓之樓梯等處，致生影響公安、通行及居
    住衛生等情，顯已嚴重違反系爭契約第1條、第4條第5款、
    第7條第6款之約定，自屬違約，被告已可終止租約。更有甚
    者，約在97年2月農曆過年期間，原告所承租之系爭房屋一
    樓，可能因瓦斯外漏而氣爆，忽然由樓下自助餐傳出巨響，
    造成地板隆起約五公分及磁磚碎裂，致使向被告租賃之其他
    住戶，受到驚嚇，紛紛退租，造成被告重大損害。是以，系
    爭租賃契約第2條既約定租賃期限僅為1年，且原告於租賃期
    間內亦有諸多違約等情，自不容原告隨意主張，故原告主張
    確認系爭租賃契約仍存在云云，洵屬無稽等語置辯。並聲明
    ：原告之訴駁回。
三、本件原告主張：原告於96年10月1日，向被告承租坐台中市
    ○區○○路2段199之6號1樓房屋，從事自助餐之營業，租金
    每月7萬5000元，於訂約後，原告交付被告30萬元保證金，
    及交付12紙支票（每張面額7萬5000元，於96年10月1日起，
    至97年9月30日按月給付租金7萬5000元），而兩造租賃契約
    第8條應受強制執行之事項約定：承租人給付如契約之房屋
    租金或違約金，及於期限屆滿交還如契約所載之房屋，如不
    履行時，逕受強制執行。而系爭租賃契約並經公證，被告於
    催告原告遷讓房屋未遂後，乃持系爭公證書向本院聲請強制
    執行（執行案號：97執字第81424號）遷讓房屋等事實，為
    被告所不爭執，並有原告租賃契約書一份、台中育才郵局存
    證號碼00075號存證信函一份、本院民事執行處97年11月10
    日中院彥民執97執卯字第81424號通知、97年10月16日中院
    彥民執97執卯字第81424號執行命令各一份、本院所屬民間
    公證人黃章旗事務所96年度中院民公章字第0868號公證書、
    房屋租賃契約書各一份、支票十二紙，在卷可參，堪信為真
    實。又原告主張兩造間之系爭租，租期為5年，應至101年9
    月30日屆止，被告不得以租期屆向其強制執行云云，惟原告
    之主張業為被告所否認，並以前詞置辯，按當事人主張有利
    於己之事實者，就其事實有舉證之責任。民事訴訟法第277
    條前段定有明文。是原告就兩造訂之前述租賃契約，其租期
    為5年之事實，應負舉證之責任，雖原告提出系爭房屋店面
    開辦費支出明細、工程估價單一份、本院所屬民間公證人戴
    錦村事務所96年度中院民公錦字第019號公證書、房屋租賃
    契約書、不動產租賃契約書、95年房屋稅繳納書（課稅房屋
    座落：台中市○○區○○路2段67號）、台中市稅捐稽徵處
    95年地價稅繳款書（課稅土地：軍功段0685地號）各一份等
    ，並舉證人賴文卿為證，惟查：
（一）依原告所提出之系爭房屋店面開辦費支出明細、工程估價
      單一份，乃原告於租賃房屋後，為開設自助餐店而委由他
      人代工裝潢、購買設備之相關費用記載，被告本已否認該
      等書證之真正，且縱使該等書證為真，亦僅足證明原告於
      租賃房屋後，有為經營商業而裝潢系爭房屋，其花費之多
      寡，端賴原告個人商業考量，至於能否於租期內回收開辦
      費用？是否於租期屆滿後繼續租用？此純為原告個人內心
      動機及估算，縱原告有長期經營之計劃，然此為原告內心
      之期待，如未表示顯現而於契約中具體約定，自不得拘束
      被告，是原告就開辦費用之支出，本與兩造租約之長短無
      涉，更不足證明兩造有約定租期5年之事實存在，尚難以
      此即遽認兩造就系爭租約之租期方約定為5年之事實存在
      。且依原告提出原告與其他出租人之租約，其契約中就承
      租之期限，均與本件相同明載為契約書面中，以防爭議，
      是被告抗辯兩造租期應以書面明白記載為準，實屬有據。
（二）又原告所提出本院所屬民間公證人戴錦村事務所96年度中
      院民公錦字第019號公證書、房屋租賃契約書、不動產租
      賃契約書、95年房屋稅繳納書（課稅房屋座落：台中市○
      ○區○○路2段67號）、台中市稅捐稽徵處95年地價稅繳
      款書（課稅土地：軍功段0685地號）各一份等物，該等書
      證固足認原告與他人有簽訂房屋租賃之事實存在，惟該等
      租賃關係存，存在於原告與第三人之間，自不得拘束被告
      ，尚無法以此即證明兩造間之系爭租賃契約期限約定為5
      年；又該等租約均就租期約明之契約條款中，且就各年份
      之租金載明，是原告如與被告就租期有所約定，自應按慣
      例於契約中載明，審諸卷附兩造之契約書，其第2條記載
      ：租賃期限：96年10月1日起，至97年9月30日止，計1年
      。其記載簡單明白，無庸透過其他解釋即可判斷兩造之租
      期約定為1年期限無誤。雖契約第9條特約事項之第3項兩
      造約明：雙方如租期屆滿續約，雙方同意前2年每月租金7
      萬5000元，第3年起為每月7萬8000元，之後不再調漲，租
      賃屆滿，乙方有優先承租權等語，按其記載文義，乃在闡
      明，如1年期限期滿，兩造再行續約，則兩造同意續訂之
      契約，其前前2年每月租金7萬5000元，第3年起為每月7萬
      8000元，之後不再調漲，續約租賃屆滿，原告有優先承租
      權而己，此係就1年期滿後，如有再行續約之條件約定，
      自難以此條款之約定，即謂兩造原來租期係約定為5年。
（三）再者，證人賴文卿固到庭陳證：「我認識原告，之前不認
      識被告，後來去租房子的時候認識被告。原告去租房子的
      時候，是我載原告過去的。我和原告是朋友關係。」、「
      （原告、被告簽立的契約，是否見過？）有。我沒有在契
      約書上面簽名，因為我沒有帶證件，所以我沒有擔任連帶
      保證人，連帶保證人是原告的阿姨。簽立契約的書面，我
      有看過，簽立契約時，我有在場，因為我載原告過去簽立
      契約。」、「（原告、被告簽立的契約租約期間？）當初
      約定五年。當初有打一個草約，約定兩天後，要去公證，
      後來原告認為草約沒有效力，要以公證人公證的契約為準
      ，草約是否有留存要問原告，我不清楚。租金當初是8萬
      元，後來議價為7萬5000元，第3年增加3000元，就是7 萬
      8000元。」、「（契約上的租期是多久?）本來口頭約定
      5年，後來因為公證費用過高，所以才暫定1年，但有約定
      第3年的租金調整。1年與5年的契約公證費用差多少，我
      不清楚，金額一定是差五倍，正確的數額差多少，我不清
      楚。」、「（原告與被告簽立草約時，證人是否在場？）
      有在場，草約約定租期是5年。草約後來是由原告保管。
      」等語（詳參本院98年1月19日言詞辯論筆錄），惟證人
      賴文卿證稱兩造就系爭房屋租約之草約，租期約定為5年
      一節，業為被告所否認，且依證人所述，兩造訂有草約，
      該草約由原告保管，然原告就該草約之存在，未提出證據
      以資證明，審諸證人為原告之友人，證詞難免偏頗，而其
      證述有關兩造租約租期之約定，與公證之現有契約書面不
      符，且無證人所謂之草約書證以供證明，實難以證人賴文
      卿片面之證詞，即謂兩造就系爭租約之租期約定為5年之
      事實存在。
（四）基上所述，原告既無法證明兩造訂前述系爭租賃契約之期
      限為5年，則系爭契約已於97年9月30日屆止消滅，原告訴
      請確認原告與被告間就台中市○區○○路二段199之6號1
      樓房屋之租賃關係，至101年9月30日止存在，為無理由，
      應予駁回。
四、按當事人請求公證人就下列各款法律行為作成之公證書，載
    明應逕受強制執行者，得依該證書執行之：1.以給付金錢或
    其他代替物或有價證券之一定數量為標的者。2.以給付特定
    之動產為標的者。3.租用或借用建築物或其他工作物，定有
    期限並應於期限屆滿時交還者。4.租用或借用土地，約定非
    供耕作或建築為目的，而於期限屆滿時應交還土地者。公證
    法第13條第1項亦定有明文。本件兩造訂之房屋租賃契約書
    業經公證，且於契約第8條應受強制執行之事項載明：「承
    租人給付如契約之房屋租金或違約金，及於期限屆滿交還如
    契約所載之房屋，如不履行時，逕受強制執行。」，且將該
    約定載明於公證書第7項中，有前述公證書及租賃契約書，
    在卷可稽。是被告於原告屆期未交還系爭租賃物，依法持系
    爭公證書向法院聲請對原告為強制執行，本屬有據。又按執
    行名義成立後，如有消滅或妨礙債權人請求之事由發生，債
    務人得於強制執行程序終結前，向執行法院對債權人提起異
    議之訴。如以裁判為執行名義時，其為異議原因之事實發生
    在前訴訟言詞辯論終結後者，亦得主張之。執行名義無確定
    判決同一之效力者，於執行名義成立前，如有債權不成立或
    消滅或妨礙債權人請求之事由發生，債務人亦得於強制執行
    程序終結前提起異議之訴。強制執行法第14條第1項、第2項
    固定有明文。惟本件原告依其舉證，尚無法證明爭公證書所
    載租賃契約之租期尚未屆至，原告既未能舉證證明其仍得依
    租賃關係使用系爭中市○區○○路二段199之6號1樓房，而
    有排除被告強制執行之權利存在，是原告提起債務人異議之
    訴，請求撤銷本院97執字第81424號強制執行事件之執行程
    序，為無理由，應予駁回。
五、本件事實已臻明確，兩造其餘攻擊、防禦方法及主張，經審
    酌後，均與結論無涉，爰不一一贅述，附此敘明。
六、訴訟費用負擔之依據：民事訴訟法第78條。
中    華    民    國    98    年    2     月    18    日
                      民事第四庭  法  官  王金洲
正本係照原本作成。
如對本判決上訴，須於判決送達後20日內向本院提出上訴狀。
中    華    民    國    98    年    2     月    18    日
                                  書記官  魏愛玲


司法院資訊處製作；財團法人民間司法改革基金會備份。
